【裁判字號】    98,重訴,147
【裁判日期】    981127
【裁判案由】    抵押權移轉登記
【裁判全文】
臺灣士林地方法院民事判決             98年度重訴字第147號
原      告  甲○○
            乙○○
共      同
訴訟代理人  陳國雄律師
複代理人    丙○○
被      告  丁○○
訴訟代理人  楊士擎律師
上列當事人間抵押權移轉登記事件，本院於民國98年11月11日言
詞辯論終結，判決如下：
    主  文
被告應將臺北市○○區○○段一小段二八七地號、同段二八七之
一地號土地，所有權全部，經臺北市松山地政事務所以南港字第
０七三０一０號收件，於民國八十一年七月十六日登記，權利人
為被告，設定權利範圍全部，存續期間自民國八十一年七月六日
至九十一年七月五日，擔保債權金額新臺幣陸仟佰萬元之抵押
權設定登記，分別將設定權利範圍各三分之一，移轉登記予原告
甲○○、乙○○。
原告其餘之訴駁回。
訴訟費用新臺幣壹拾伍萬玖仟貳佰貳拾陸元，由被告負擔十分之
三即新臺幣肆萬柒仟柒佰陸拾捌元，其餘十分之七即新臺幣壹拾
壹萬壹仟肆佰伍拾捌元由原告負擔。
本判決勝訴部分於原告分別以新臺幣捌拾伍萬元為被告供擔保後
，得假執行。但被告如分別以新臺幣貳佰伍拾萬元為原告預供擔
保或提存，得免為假執行。
原告其餘假執行之聲請駁回。
    事  實  及  理  由
一、按因不動產之物權或其分割或經界涉訟者，專屬不動產所在
    地之法院管轄，民事訴訟法第10條第1 項定有明文。本件係
    因不動產之物權（抵押權）涉訟，而不動產則坐落在本院內
    之臺北市南港區，本院有專屬管轄權，合先敘明。
二、原告起訴主張：
  (一)原告甲○○（下稱甲○○）、乙○○（下稱乙○○。如同指
    甲○○、乙○○2 人，則合稱原告）原與被告合夥經營久信
    金屬股份有限公司（下稱久信公司），嗣後兩造因不擬繼續
    經營，而於民國85年7 月2 日協議拆夥，並於同年10月24日
    就拆夥協議之細節，簽訂補充協議書（下稱系爭協議書），
    由王迪吾律師、徐士斌律師見證。因兩造於合夥關係存續中
    之81年間，曾按出資額各三分之一之比例，共同合資購買訴
    外人王緒添所有，坐落於臺北市○○區○○段1 小段205 、
    273 、276 、285 、286 至290 地號等9 筆土地（嗣於89年
    間，自287 地號另分割出287-1 地號，共計10筆土地，如附
    表所示，以下合稱系爭土地），因系爭土地為農地，依當時
    法律無法辦理所有權移轉登記，乃約定於系爭土地上設定抵
    押權，以保障買受人（即兩造）之權利，兩造並合意由被告
    1 人登記為系爭土地之抵押權人，而於系爭土地上設定抵押
    權人為被告，設定權利範圍全部，擔保債權總額為新臺幣（
    下同）6,300 萬元（被告登記之債權額比例為其中六十三分
    之二十五）之抵押權（下稱系爭抵押權）。故系爭抵押權雖
    僅登記被告1 人為抵押權人，惟實際上原告各依其出資比例
    ，各擁有系爭抵押權三分之一。
  (二)兩造約定由被告單獨登記為系爭抵押權之抵押權人，就原告
    各自擁有之三分之一權利部分，實屬借名契約；況兩造亦於
    系爭協議書第6 條明白約定：「關於合夥出資購買南港土地
    乙筆，由三方協調或另行議定保障三方出資之文件或重行登
    記」，原告亦得依系爭協議書第6 條之約定請求重行登記。
  (三)並聲明請求判決：
    1.被告應將系爭抵押權設定權利範圍三分之一，移轉登記予
      甲○○。
    2.被告應將系爭抵押權設定權利範圍三分之一，移轉登記予
      乙○○。
    3.原告願供擔保，請准宣告假執行。
三、被告則辯稱：
  (一)被告雖曾與原告簽訂系爭協議書，惟系爭協議書第6 條所謂
    「土地乙筆」，係指兩造合夥出資購買臺北市○○區○○段
    1 小段287 地號土地（下稱系爭287 土地）1 筆，嗣後自系
    爭287 土地分割出之同段287-1 地號土地（下稱系爭287-1
    土地）亦屬之，此由系爭協議書明文約定「土地『乙筆』」
    ，即知其情，故被告僅願分別移轉系爭287 、287-1 土地之
    抵押權設定權利範圍各3 分之1 予原告。其餘8 筆土地（下
    稱系爭其餘土地），係被告另與訴外人許彬彬、柳景星、王
    緒添共同出資購買，而信託登記於王緒添名下者，並設定抵
    押權登記予被告、許彬彬與柳景星3 人，以擔保3 人對王緒
    添之權利。
  (二)兩造出資購買系爭287 土地（含系爭287-1 土地）1 筆，並
    約定設定抵押權予被告1 人，係因被告於合夥事業中主管財
    務，系爭287 土地係以九信公司之資金購買，兩造3 人應有
    部分各為三分之一。另依系爭協議書第6 條約定，兩造就合
    夥出資之土地究應另行議定保障三方之文件，抑或重行登記
    ，尚未達成協議，原告不得遽以上開約定作為請求之依據。
  (三)並聲明請求判決：
    1.原告之訴與假執行之聲請均駁回。
    2.如受不利判決，願供擔保請准宣告免為假執行。
四、兩造不爭執之事實：
  (一)兩造原合夥經營久信公司，並於合夥關係存續中之81年間，
    按3 人出資額比例各三分之一，合資購買訴外人王緒添所有
    之系爭287 土地（包含自系爭287 土地分割出之系爭287- 1
    土地）。因系爭土地為農地，而兩造均無自耕農身分，依當
    時法律無法辦理所有權移轉登記，故所有權仍登記於王緒添
    名下，並以被告名義登記為系爭土地之抵押權人，擔保3 人
    對王緒添之權利。
  (二)兩造之合夥關係因85年7 月間協議拆夥而終止，兩造於同年
    10月24日簽訂系爭協議書，於第6 條約定：「關於合夥出資
    購買南港土地乙筆，由三方協調另行議定保障三方出資之文
    件或重行登記」，此並有系爭協議書附卷可稽（本院卷一，
    第37至40頁）。
五、兩造於本院簡化並協議之爭點為（本院卷一，第160 頁正面
    、背面）：
  (一)系爭協議書第6 條約定之「乙筆土地」，所指為何？該條所
    指「另行議定或重行登記」，是否表示兩造已合意「被告分
    別移轉系爭土地抵押權各三分之一予原告」？原告得否以系
    爭協議書第6 條之約定，作為本件之請求權基礎？
  (二)系爭土地是否為兩造合夥出資（出資比例各3 分之一）買受
    ？兩造間是否就系爭土地之抵押權設定登記，成立借名契約
    之法律關係？
六、茲析述本院得心證之理由如下：
  (一)原告能證明為兩造合夥出資買受之土地，僅有系爭287 土地
    、系爭287-1 土地，無法證明系爭其餘土地亦為兩造合夥出
    資買受：
    1.系爭287 土地、系爭287-1 土地部分：按當事人主張有利
      於己之事實者，就其負事實有舉證之責任。當事人主張之
      事實，經他造於準備書狀內或言詞辯論時或在受命法官、
      受託法官前自認者，無庸舉證。民事訴訟法第277 條前段
      、第279 條第1 項分別定有明文。經查，被告以準備書狀
      並於言詞辯論期日自認系爭287 土地（含之後分割出之系
      爭287-1 土地）確為兩造以出資比例各3 分之1 ，合夥出
      資買受者，而僅以被告1 人名義登記為抵押權人，並同意
      將系爭287 、287-1 土地之抵押權登記，移轉權利範圍各
      3 分之1 予原告（本院卷一，第67頁、第159 頁；本院卷
      二，第73頁背面）。依上開法條規定，自堪認系爭287 、
      287-1 土地確係兩造以出資比例各3 分之1 合夥出資買受
      者。
    2.系爭其餘土地部分：
      (1)原告主張系爭其餘土地亦為兩造合資購得，惟為被告所
        否認，辯稱系爭其餘土地雖與系爭287 、287-1 土地同
        時買受，惟宥於九信公司資金（亦即兩造合夥資金）不
        足，故僅有系爭287 、287-1 係自九信公司出資，系爭
        其餘土地則係被告個人出資等語（本院卷第159 頁背面
        ）。而原告就兩造究合意於何時、何地，以多少價額買
        受何地號土地之情，並無法具體指明，亦未能提出系爭
        土地之買賣契約書、付款證明以實其說，其主張已難信
        為真實。
      (2)另依被告所提，伊與訴外人許彬彬、王緒添、柳景星合
        資購買系爭土地之合夥購買土地信託約定書（本院卷一
        ，第146 頁至第148 頁），及被告於系爭抵押權所擔保
        之債權額比例僅有63分之25等情，亦足推知系爭土地之
        出資情形確屬複雜，原告逕以上開合夥購買土地信託約
        定書中所表彰之「丁○○」之權利部分，即代表係「兩
        造合夥出資」者，尚屬率斷。又系爭協議書之見證人徐
        士斌律師於本院98年8 月5 日言詞辯論到庭結證稱：「
        （系爭協議書第6 條之）土地是指九信公司在85年7 月
        2 日之前用九信公司名義匯了錢去向王緒添買了一筆南
        港的土地。當時丁○○有拿了一疊土地謄本，就跟他（
        甲○○）講說九信公司買了一筆南港區○○段○ ○段
        287 地號的土地，就只有這一筆土地。會拿一疊土地（
        謄本），是因為丁○○買了好幾筆土地，甲○○有問丁○○說丁○○買了南港好幾塊土地，我們買的到底是那
        一筆，丁○○就拿土地謄本出來翻一翻就跟甲○○說是
        278 （按：應為287 之誤）地號土地，丁○○說了甲○○就相信了，當時甲○○也沒有意見，甲○○也沒有要
        求要資金證明或契約書。」、「補充協議書上所載土地
        一筆是指287 地號，其他是丁○○自己出資買的。」、
        「（問：為何不在第6 條載明是287 地號就好？）因為
        當天丁○○沒有攜帶土地謄本，所以記不得地號。」「
        他們三人應該都知道合資買的土地只有一筆287 地號土
        地，因為在簽補充協議書之前都有到我事務所討論我都
        有聽到」（本院卷一，第109 頁背面、第110 頁正面）
        等語，堪認被告辯稱除系爭287 土地（含系爭287-1 土
        地）係兩造合夥出資購買外，系爭其餘土地係單獨以被
        告之資金另與他人合資購得等語，足認為真實。
      (3)復按，解釋契約須探求當事人立約時之真意，不能拘泥
        於契約之文字，但契約文字業已表示當事人真意，無須
        別事探求者，即不得反捨契約文字而更為曲解，最高法
        院著有17年上字第1118號判例可資參照。系爭協議書第
        6 條既已載明「土地『乙筆』」，參諸我國法律以「筆
        」為土地單位計算量詞，係指某一地號土地為1 筆土地
        ，即無擴張解釋為10筆土地之理。又擬就系爭協議書之
        人兼見證人之王迪吾律師於本院98年7 月8 日言詞辯論
        期日到庭證稱：「就土地部分，當事人講的很簡略，也
        沒有提供任何資料。當初他們口頭是講合夥買了土地一
        塊，在寫的時候我沒有去想到有幾個地號的問題，當時
        應該是寫土地一塊，但是因為要符合法律用語，就寫成
        土地一筆」（本院卷一，第100 頁背面）等語，是以兩
        造當事人就其等合資購買之土地確為「一塊」，及契約
        用字當時均無異議。再參諸系爭土地位置各自分散、並
        不相連之情（本院卷一，第88頁至第90頁地籍圖謄本參
        照），則10筆分散不相連之土地，即使不以嚴格法律用
        語表示，依一般社會通念，亦難解釋為「一塊土地」。
        由是，原告主張系爭協議書第6 條所指「土地乙筆」，
        係包含系爭土地全部（10筆），尚不足採。
  (二)系爭協議書第6 條不得作為請求權基礎：
    細繹系爭協議書第6 條之約定文字為：「關於合夥出資購買
    南港土地乙筆，由三方協調另行議定保障三方出資之文件或
    重行登記」（本院卷第39頁），顯見兩造僅係約定就其等合
    夥出資之土地，要再「另行議定」或「重行登記」，惟究應
    如何處理，於簽訂系爭協議書時尚乏意思表示合致，此由證
    人王迪吾律師於本院作證時證稱：「（系爭協議書）第6 條
    是他們口頭跟我講說一定要把土地寫進來，三方的說法是以
    後要再做協商，看抵押權要登記為3 個人或土地可以過戶，
    當時是用另行議定，因為可能性不只一種」（本院卷一，第
    101 頁正面）等語，及證人徐士斌律師證稱：「他們是就他
    們當時用九信公司匯款購買的南港土地一筆，關於此筆土地
    他們談到晚上11、12點，也沒有詳細時間談如何詳細擬定內
    容，所以才寫說以後由三方再另行去討論如何保障出資的土
    地」（本院卷一，第109 頁背面）等語，可見兩造於簽立系
    爭協議書時，就系爭土地如何處理確無定論，有待日後另行
    協調，故原告依系爭協議書第6 條約定，請求被告移轉抵押
    權登記，即非有據。
  (三)原告依借名契約之法律關係請求部分：
    1.按當事人之一方如主張與他方存有某種無名契約關係，自
      應就此一無名契約之內容為何、兩造間如何就此一契約內
      容「互相表示意思一致」之法律要件事實（民法第153 條
      第1 項規定參照），負舉證責任。若其先不能舉證，縱他
      方就其抗辯事實不能舉證，或其所舉證據尚有疵累，亦應
      駁回該一方之請求。原告主張兩造間就系爭其餘土地有借
      被告1 人名義為抵押權登記之契約云云，被告則否認之，
      而原告未能證明系爭其餘土地確係兩造合夥出資買受之情
      ，亦經認定如上，則原告該部分之主張，即屬無據，原告
      請求被告將系爭其餘土地上，以被告為權利人之抵押權設
      定登記，移轉權利範圍各3 分之1 之抵押權登記予原告，
      即未可取。
    2.惟原告依借名契約之法律關係，請求被告將系爭287 土地
      、系爭287-1 土地之抵押權重行移轉登記為兩造共有，亦
      即將原設定登記為被告權利範圍全部之抵押權，將設定權
      利範圍各3 分之1 ，分別移轉登記予原告甲○○、乙○○
      ，被告則未予爭執，而該部分抵押權所擔保之債權（即對
      訴外人王緒添請求返還價金或債務不履行求償權），亦因
      系爭287 、287-1 土地確係兩造合夥出資，而亦屬原告對
      王緒添之債權。則原告該部分之請求，即有理由。
七、綜上所述，原告依借名契約之法律關係，請求被告移轉如主
    文第1 項所示之抵押權權利範圍各3 分之1 予原告，為有理
    由，應予准許。逾此部分之請求，則為無據，應予駁回。兩
    造陳明願供擔保，分別請求准予宣告假執行及免為假執行，
    經核原告勝訴部分均無不合，爰分別酌定相當之擔保金額准
    許之。至原告之訴經本院駁回部分，其假執行之聲請即失所
    附麗，應併予駁回。
八、本件事證已臻明確，兩造其餘主張、陳述及所提之證據，經
    本院審酌後與判決結果不生影響，爰不一一詳予論述，附此
    敘明。
九、本件訴訟費用為15萬9,226 元（含第1 審裁判費15萬8,696
    元、證人徐士斌旅費530 元），依職權命由被告負擔十分之
    三即4 萬7,768 元，其餘十分之七即11萬1,458 元由原告負
    擔。
十、據上論結，本件原告之訴為一部有理由，一部無理由，依民
    事訴訟法第79條、第87條第1 項、第390 條第2 項、第392
    條，判決如主文。
中    華    民    國    98    年    11    月    27    日
                  民事第二庭  法  官  王怡雯
以上正本證明與原本無異。
如對本判決上訴，應於判決送達後20日內向本院提出上訴狀。
中    華    民    國    98    年    11    月    30    日
                              書記官  桂大永
附表
┌─┬─────────────────┬─┬───┐
│編│         土   地   坐   落        │地│ 面積 │
│  ├───┬───┬───┬─┬───┤  ├───┤
│  │ 縣市 │ 鄉鎮 ○  段  │小│地 號 │  │ 平方 │
│號│      │ 市區 ○      ○段│      │目│ 公尺 │
├─┼───┼───┼───┼─┼───┼─┼───┤
│1 │臺北市│南港區○○○段│1 │205   │旱│398   │
├─┼───┼───┼───┼─┼───┼─┼───┤
│2 │臺北市│南港區○○○段│1 │273   │林│390   │
├─┼───┼───┼───┼─┼───┼─┼───┤
│3 │臺北市│南港區○○○段│1 │276   │旱│330   │
├─┼───┼───┼───┼─┼───┼─┼───┤
│4 │臺北市│南港區○○○段│1 │285   │旱│830   │
├─┼───┼───┼───┼─┼───┼─┼───┤
│5 │臺北市│南港區○○○段│1 │286   │旱│467   │
├─┼───┼───┼───┼─┼───┼─┼───┤
│6 │臺北市│南港區○○○段│1 │287   │旱│3,874 │
├─┼───┼───┼───┼─┼───┼─┼───┤
│7 │臺北市│南港區○○○段│1 │287-1 │旱│56    │
├─┼───┼───┼───┼─┼───┼─┼───┤
│8 │臺北市│南港區○○○段│1 │288   │旱│1,227 │
├─┼───┼───┼───┼─┼───┼─┼───┤
│9 │臺北市│南港區○○○段│1 │289   │旱│1,614 │
├─┼───┼───┼───┼─┼───┼─┼───┤
│10│臺北市│南港區○○○段│1 │290   │林│3,366 │
└─┴───┴───┴───┴─┴───┴─┴───┘


司法院資訊處製作；財團法人民間司法改革基金會備份。
